最高法院刑事判決　　　　　　　　　　　　　　　八十六年度台上字第三四九六號
　　上　訴　人　劉秀雄　男
　　被　　　告　丙○○
　　　　　　　　甲○○
　　　　　　　　庚○○
　　　　　　　　辛　○
　　　　　　　　戊○○
　　　　　　　　乙○○
　　共　　　同
　　選任辯護人　紀鎮南律師
　　被　　　告　己○○　男　　.
　　　　　　　　丁○○　女　　.
右上訴人因自訴被告等偽造文書等罪案件，不服台灣高等法院中華民國八十五年七月
三日第二審判決（八十五年度上訴字第二○三五號，自訴案號：台灣士林地方法院八
十四年度自字第一○三號），提起上訴，本院判決如左：
    主  文
原判決撤銷，發回台灣高等法院。
    理  由
本件原判決以上訴人劉秀雄自訴意旨略稱：被告丙○○、甲○○、庚○○、辛○、戊
○○、乙○○、己○○、丁○○均明知坐落台北市○○區○○段六小段三十一、三十
二、三十七之一、四十八之一、五十之一地號土地，於上訴人及北回實業股份有限公
司（下稱北回公司）代償中國大眾康寧互助會（下稱康互會）積欠中央信託局及中國
信託公司之貸款後，由康互會出具土地使用權同意書，上訴人就上開土地有合法使用
權。被告等仍共同意圖為自己不法之利益，於民國八十三年七月二十九日竊佔上開土
地，並共同偽造、變造土地使用權利證明文件，出具土地使用權同意書，同意常在開
發股份有限公司向台北市工務局申請建造執照，使公務員登載不實事項於公文書，足
生損害於上訴人之權利，且意圖消滅上訴人在上開土地之實質權利，因認被告等涉犯
刑法第一百六十五條、第二百十一條、第二百十四條、第三百二十條第二項之罪嫌。
經審理結果，認上訴人主張其對於上開土地有使用權，係依據康互會於六十八年間所
出具之土地使用權同意書，經原審另案七十六年度上更(一)字第七七五號判決結果，已
認定上開土地均係上訴人自行加添於該土地使用權同意書上，上訴人自不享有任何權
利。被告丁○○與上開土地並無關係，其餘被告等各為上開土地之所有權人，並無任
何證據可認被告等有偽造文書、竊佔犯行，自應為無罪之諭知。刑法第一百六十五條
之湮滅證據罪係侵害國家法益，個人不得提起自訴，上訴人此部分自訴為不合法。因
而維持第一審諭知被告等被訴偽造文書、竊佔部分均無罪；被訴湮滅證據部分自訴不
受理之判決，駁回上訴人在第二審之上訴，固非無見。
但查：(一)刑事訴訟法第三百十九條第一項規定犯罪之被害人得提起自訴，所稱犯罪之
被害人，以因犯罪而直接被害之人為限，於財產法益被侵害時，必須其財產之所有權
人，或對於該財產有事實上管領力之人，因他人之犯罪行為，而其管領權受有侵害時
，始能認為直接被害之人。上訴人自訴其於右記土地之使用權遭被告等以偽造文書、
竊佔等方法侵害，原審調查結果，既以上訴人對於上開土地並無享有任何權利，自應
認其並非因犯罪而直接被害之人，逕予諭知不受理之判決（本院八十年六月三十日八
十年度第三次刑事庭會議決議參照）。乃竟對上訴人此部分自訴不就程序上諭知不受
理，進而為實體上之裁判，即屬違法。(二)上訴人另案被訴偽造文書案件，經原審七十
六年度上更(一)字第七七五號判決，固認上訴人有變造前開康互會出具之土地使用權同
意書，而論處其罪刑，惟該案判決業據本院七十七年度台上字第四○八六號判決撤銷
發回，並經原審七十七年度上更(二)字第六三九號更審判決上訴人無罪確定（原審卷(一)
二一至三一頁、四四、四五頁、四九至五七頁、卷(二)二四三頁），自非得僅憑該已經
撤銷之另案原審七十六年度上更(一)字第七七五號判決，遽為上訴人不利之認定。究竟
上訴人於右記土地是否仍有合法使用權，攸關其得否提起本件自訴，應予根究明白，
始足資為適用法律之依據。乃原審對於上訴人提出之證明其於右記土地有使用權之各
項證據，均恝置不論，徒以上開另案判決為據，遽認前開土地使用權同意書係經上訴
人加添入右記土地予以變造，其於該土地不享有任何權利，率予判決，即有應於審判
期日調查之證據而未予調查及判決理由不備之違法。以上或為上訴意旨所指摘，或為
本院得依職權調查之事項，應認原判決有撤銷發回更審之原因。上訴人指被告等涉犯
湮滅證據罪嫌部分，依自訴意旨，認與所訴被告等涉犯偽造文書、竊佔罪嫌部分，有
牽連關係，基於審判不可分原則，併予發回。
據上論結，應依刑事訴訟法第三百九十七條、第四百零一條，判決如主文。
中      華      民      國    八十六    年      六      月     十二     日
                              最高法院刑事第五庭
                                  審判長法官  陳  錫  奎
                                        法官  洪  清  江
                                        法官  李  璋  鵬
                                        法官  吳  昆  仁
                                        法官  李  彥  文
      右正本證明與原本無異
                                              書  記  官
中      華      民      國    八十六    年      六      月     十八     日
                                                                        Ｅ
